最高法院民事判決　　　　　　　　　　111年度台簡上字第5號
上　 訴　 人　許林百合
兼法定代理人　許 永 和
共　　　　同
訴 訟代理 人　林 少 尹律師
被　上訴　人　蔡 良 舟
上列當事人間請求損害賠償事件，上訴人對於中華民國110年9月
29日臺灣雲林地方法院第二審判決（ 110年度簡上字第16號），
提起上訴，本院判決如下：
    主  文
原判決廢棄，發回臺灣雲林地方法院。
    理  由
一、本件上訴人主張：被上訴人於民國 107年6月7日18時56分許
    ，駕駛車牌 00-0000號自用小客車，沿雲林縣○○鄉○○村
    ○○路由西往東方向行駛，○○○鄉○○村○○路○○巷路口
    ，未注意行經閃光紅燈號誌交岔路口時，應減速接近，先停
    止於交岔路口前，讓幹線道車優先通過（下稱系爭過失），
    因而與上訴人許林百合所駕駛車牌 000-000號普通重型機車
    發生碰撞（下稱系爭車禍），致許林百合受有頭部鈍傷、創
    傷性硬腦膜下出血、左側股骨頸閉鎖性骨折、左側脛骨及腓
    骨開放性骨折、雙手及雙下肢多處擦傷、臉部多處擦傷、下
    唇撕裂傷，引起次發性水腦症、腦部實質萎縮而功能受損、
    失智退化，達重大難治之重傷害（下稱系爭傷害），進而造
    成不能為意思表示或受意思表示，經原法院裁定監護宣告。
    許林百合因系爭傷害，受有醫療費新臺幣（下同）44萬6,51
    0元、已發生看護費80萬5,197元、將來看護費232萬9,558元
    、就診交通費8萬9,330元、喪失勞動能力205萬3,440元、精
    神慰撫金 200萬元之損害，扣除已受領強制汽車責任保險理
    賠（下稱系爭保險賠償）、被上訴人部分賠償及第一審已命
    給付金額，尚有合計480萬1,678元之損害。上訴人許永和為
    許林百合之子，因被上訴人侵害伊基於母子關係之身分法益
    而情節重大，除第一審已命給付部分，尚受有精神慰撫金88
    萬元之損害。爰依民法第184條第1項、第193條第1項、第19
    5條規定，求為命被上訴人依序給付許林百合、許永和480萬
    1,678 元、88萬元及分別加計自起訴狀、準備書狀繕本送達
    翌日起算法定遲延利息之判決（上訴人逾上開聲明之請求，
    經第一審判決被上訴人敗訴確定）。
二、被上訴人則以：許林百合於系爭車禍發生時已78歲，是否仍
    具勞動能力而從事農作，非無可疑，且上訴人所請求之精神
    慰撫金過高。許林百合駕駛重型機車，未配戴安全帽，行經
    閃光黃燈路口未減速接近，對損害之發生及擴大與有過失，
    應減輕伊之賠償責任等語，資為抗辯。
三、原審就上訴人上開聲明維持第一審所為上訴人敗訴之判決，
    駁回其上訴，無非以：被上訴人因系爭過失與許林百合發生
    系爭車禍，致許林百合受有系爭傷害及醫療費 44萬6,510元
    、已發生看護費80萬5,197元、將來看護費 232萬9,558元、
    就診交通費8萬9,330元等損失之事實，為兩造所不爭執。觀
    諸證人林志隆所證，佐以麥寮鄉農會 110年5月7日函所檢送
    繳交公糧相關文件，固可信許林百合於系爭車禍發生前仍有
    從事務農工作及相關收入，惟審酌衛生福利部統計處所公布
    107年女性之零歲健康平均餘命為74.74歲（下稱系爭平均餘
    命），而系爭車禍發生時，許林百合年近77歲，已逾系爭平
    均餘命，縱當時其仍能從事務農而有勞動能力，亦難謂若未
    發生系爭車禍，許林百合仍能繼續從事務農至年滿83歲，並
    因此受有喪失勞動能力損害205萬3,440元。種稻過程需從事
    之農作有插秧、放水、施肥、除草、噴灑農藥及收割，其中
    較粗重而需勞力之插秧及收割工作，許林百合均係委由林志
    隆處理，噴灑農藥有時也是委由他人施作，則許林百合於系
    爭車禍時是否仍有工作能力，即非無疑。參諸許林百合於10
    6、107年度業經訴外人即其女兒許芷嫣以無謀生能力為由，
    申報為被扶養人，許林百合主張因系爭傷害致無法工作而受
    有喪失勞動能力之損失，非可採信。許林百合因系爭傷害致
    失智，日常生活均需他人照料，許永和基於與上訴人許林百
    合間母子親情、倫理及生活相互扶持與幫助等身分法益，已
    被嚴重侵害而情節重大，審酌上訴人所受身心痛苦、兩造之
    教育程度、經濟狀況、系爭車禍發生之原因及被上訴人之加
    害情節，許林百合、許永和可請求之精神慰撫金依序以 120
    萬元、20萬元為適當。許林百合騎乘機車行經閃光黃燈號誌
    交岔路口，疏未減速小心接近，始因閃避不及而與被上訴人
    發生碰撞，就系爭車禍之發生及因未配戴安全帽所造成損害
    之擴大，與有百分之40之過失責任，應減輕被上訴人該比例
    之賠償責任。依此計算，許林百合、許永和固依序得請求被
    上訴人賠償292萬2,357元、12萬元，惟許林百合已領取系爭
    保險賠償209萬0,330元、受領被上訴人賠償81萬元，且經第
    一審判命被上訴人依序給付許林百合、許永和2萬2,027元、
    12萬元，上訴人已無其他損害可得請求。從而，上訴人依侵
    權行為之法律關係，請求被上訴人依序給付許林百合、許永
    和480萬1,678元、88萬元各本息，不應准許等詞，為其判斷
    之基礎。
四、按當事人主張有利於己之事實者，就其事實有舉證之責任。
    民事訴訟法第 277條本文著有規定。被上訴人主張許林百合
    有行經閃光黃燈路口未減速接近之與有過失，業經許林百合
    否認（見原審卷第 271頁），原審未命被上訴人就該利己之
    事實為舉證，亦未說明所憑證據及理由，逕認許林百合有被
    上訴人所主張此部分之過失，自有適用上開法規之顯然錯誤
    。次按民法第193條第1項規定，加害人不法侵害他人之身體
    、健康者，對於被害人因此喪失或減少勞動能力損害所負之
    賠償責任，應以被害人於加害行為成立時，有無勞動能力為
    準，並按個案之具體情形，判斷被害人因加害人侵權行為所
    生喪失或減少勞動能力之範圍及其損害數額，與衛生福利部
    統計處所公布零歲健康平均餘命之一般性調查統計結果及稅
    務法規允許申報為被扶養人之標準無涉。查許林百合於系爭
    車禍發生前仍有從事部分務農工作及相關收入，因系爭車禍
    所致系爭傷害而失智，日常生活事務均需由他人照料，為原
    審確定之事實，似見許林百合原可實際從事部分務農工作，
    並獲取該勞務之對價，因系爭傷害已喪失勞動能力。果爾，
    許林百合主張其因系爭車禍，受有減少勞動能力之損害，似
    非全然無據。原審徒以許林百合之年齡已逾系爭平均餘命，
    復於106、107年度已由許芷嫣申報為被扶養人，不能繼續工
    作至年滿83歲，遽認其未因系爭傷害而受有任何喪失勞動能
    力之損害，亦有適用上開規定之顯然錯誤。上訴論旨，指摘
    原判決適用法規顯有錯誤，求予廢棄，非無理由。
五、據上論結，本件上訴為有理由。依民事訴訟法第436條之2第
    2項、第477條第1項、第478條第2項，判決如主文。
中    華    民    國   111    年    1     月    27    日
                      最高法院民事第九庭
                          審判長法官  盧  彥  如
                                法官  吳  麗  惠
                                法官  林  麗  玲
                                法官  汪  漢  卿
                                法官  張  恩  賜
本件正本證明與原本無異
                                      書  記  官
中    華    民    國   111    年    2     月    11    日
